【裁判字號】    98,訴,1256
【裁判日期】    990126
【裁判案由】    違反臺灣地區與大陸地區人民關係條例等
【裁判全文】
臺灣臺南地方法院刑事判決              98年度訴字第1256號
公  訴  人  臺灣臺南地方法院檢察署檢察官
被      告  丙○○
上列被告因違反臺灣地區與大陸地區人民關係條例等案件，經檢
察官提起公訴（九十七年度營偵字第八九六號、第一九五二號）
，被告於本院準備程序進行中，先就被訴事實為有罪之陳述，經
本院合議庭裁定由受命法官獨任進行簡式審判程序，判決如下：
    主  文
丙○○共同違反臺灣地區與大陸地區人民關係條例第七十九條第
一項之使大陸地區人民非法進入臺灣地區罪，未遂，處有期徒刑
參月，如易科罰金以銀元參佰元即新臺幣玖佰元折算壹日，減為
有期徒刑壹月又拾伍日，如易科罰金，以銀元參佰元即新臺幣玖
佰元折算壹日。
    事實及理由
壹、程序事項
  一、查被告丙○○所違反臺灣地區與大陸地區人民關係條例等
      案件，所犯係死刑、無期徒刑、最輕本刑為三年以上有期
      徒刑以外之罪，其於審判期日中就被訴事實為有罪之陳述
      ，經法官告知簡式審判程序之旨，並聽取公訴人及被告之
      意見後，由本院合議庭裁定進行簡式審判程序，合先敘明
      。
  二、次按適用簡式審判程序之有罪判決書之製作，準用第四百
      五十四條之規定，刑事訴訟法第三百十條之二定有明文。
      本件經裁定進行簡式審判程序，爰依照前開法律規定，準
      用刑事訴訟法第四百五十四條為判決書之製作，先予敘明
      。
貳、實體事項
  一、本件犯罪事實、證據及應適用之法條除引用檢察官起訴書
      之記載（如附件）外，就犯罪事實及證據部分分別更正及
      補充如下：
  （一）犯罪事實部分：第三頁第一行：於辦妥相關程序後，但
        甲○○因故未進入臺灣地區，乙○○、丙○○二人因而
        未能得逞。
  （二）證據部分：被告於本院準備程序及審判程序之自白（見
        本院刑事卷第七十三頁、第一百五十一頁準備程序筆錄
        ，及九十九年一月十二日審判筆錄）。
  二、新舊法之比較：
  （一）按被告丙○○行為後，臺灣地區與大陸地區人民關係條
        例第七十九條第一項已於九十二年十月二十九日修正公
        布，並自九十二年十二月三十一日起施行，修正前同條
        例第七十九條第一項規定「違反第十五條第一款規定者
        ，處五年以下有期徒刑、拘役或科或併科新臺幣五十萬
        元以下罰金」，修正後同條例第七十九條第一項規定「
        違反第十五條第一款規定者，處一年以上七年以下有期
        徒刑，得併科新臺幣一百萬元以下罰金」，而查，刑法
        第二條第一項雖亦於被告行為後有所修正，修正為「行
        為後法律有變更者，適用行為時之法律。但行為後之法
        律有利於行為人者，適用最有利於行為人之法律」之規
        定，係規範行為後法律變更所生新舊法律比較適用之準
        據法，於修正後刑法施行後，自應適用上開規定，為「
        從舊從輕」之比較。則依刑法第二條第一項比較新舊法
        結果，自應適用較有利被告丙○○之行為時法。
  （二）再被告丙○○行為後，九十四年二月二日修正公佈之刑
        法，已於九十五年七月一日施行（九十五年七月一日修
        正施行前刑法稱修正前刑法），另刑法施行法亦於九十
        五年六月十四日增訂該法第一條之一規定，並自九十五
        年七月一日施行。刑法第二條第一項「行為後法律有變
        更者，適用行為時之法律。但行為後之法律有利於行為
        人者，適用最有利於行為人之法律」之規定，係規範行
        為後法律變更所生新舊法律比較適用之準據法，已如前
        述，於修正後刑法施行後，自應適用上開規定，就修正
        前後刑罰法律規定為「從舊從輕」之綜合比較（最高法
        院九十五年度第八次刑庭會議決議意旨參照）。經查：
    １、被告丙○○行為時之修正前刑法第五十五條後段有關「
        犯一罪而其方法或結果之行為犯他罪名」之牽連犯規定
        ，已於被告行為後所施行之修正後刑法中刪除，亦即修
        正後之刑法，已無牽連犯得論以裁判上一罪之情形。查
        被告所犯上開行使明知不實事項使公務員登載於職務上
        所掌公文書罪及臺灣地區與大陸地區人民關係條例第七
        十九條第一項之罪，其行為、時間均屬各別獨立，但有
        方法、目的之牽連關係，若適用前開修正前刑法第五十
        五條後段牽連犯之規定論以一罪，顯較依修正後刑法就
        被告所犯各罪數罪併罰，較有利於被告。
    ２、又被告丙○○所犯九十二年十月二十九日修正前臺灣地
        區與大陸地區人民關係條例第七十九條第一項，及刑法
        第二百十六條、第二百十四條之罪，均設有罰金刑之規
        定；其中刑法第二百十六條、第二百十四條係刑法分則
        編之罪，所定罰金刑之貨幣單位原為銀元。修正前刑法
        第三十三條第五款規定：「罰金：一元（銀元）以上。
        」，而依罰金罰鍰提高標準條例規定，就七十二年六月
        二十六日前修正之刑法部分條文罰金數額提高二至十倍
        ，其後修正者則不提高倍數，並依現行法規所定貨幣單
        位折算新臺幣條例規定，以銀元一元折算新臺幣三元。
        修正後刑法第三十三條第五款規定：「罰金：新臺幣一
        千元以上，以百元計算之」，刑法第三十三條第五款所
        定罰金貨幣單位經修正為新臺幣後，刑法分則各罪所定
        罰金刑之貨幣單位亦應配合修正為新臺幣，為使刑法分
        則編各罪所定罰金之最高數額與刑法修正前趨於一致，
        乃增訂刑法施行法第一條之一：「中華民國九十四年一
        月七日刑法修正施行後，刑法分則編所定罰金之貨幣單
        位為新臺幣。九十四年一月七日刑法修正時，刑法分則
        編未修正之條文定有罰金者，自九十四年一月七日刑法
        修正施行後，就其所定數額提高為三十倍。但七十二年
        六月二十六日至九十四年一月七日新增或修正之條文，
        就其所定數額提高為三倍」。從而，刑法分則編各罪所
        定罰金刑之最高數額，於上開規定修正後並無不同，惟
        修正後刑法第三十三條第五款所定罰金刑最低數額，較
        修正前提高，自以修正前刑法第三十三條第五款規定有
        利於被告丙○○。
    ３、修正前刑法第四十一條第一項前段規定：「犯最重本刑
        為五年以下有期徒刑以下之刑之罪，而受六個月以下有
        期徒刑或拘役之宣告，因身體、教育、職業、家庭之關
        係或其他正當事由，執行顯有困難者，得以一元以上三
        元以下折算一日，易科罰金。」，上開易科罰金折算標
        準，並依被告行為時之罰金罰鍰提高標準條例第二條前
        段（現已刪除，下稱修正前罰金罰鍰提高標準條例第二
        條）規定，就其原定數額提高為一百倍折算一日，則被
        告行為時之易科罰金折算標準，應以銀元一百元以上三
        百元以下折算一日，經折算為新臺幣後，應以新臺幣三
        百元以上九百元以下折算一日；被告行為後之修正後刑
        法第四十一條第一項前段則規定：「犯最重本刑為五年
        以下有期徒刑以下之刑之罪，而受六個月以下有期徒刑
        或拘役之宣告者，得以新臺幣一千元、二千元或三千元
        折算一日，易科罰金」，經比較修正前後之易科罰金折
        算標準，以適用被告行為時之修正前刑法規定，並同時
        引用被告行為時之修正前罰金罰鍰提高標準條例第二條
        之規定，較有利於被告，則應依修正後刑法第二條第一
        項前段，適用修正前刑法第四十一條第一項前段規定，
        定其易科罰金之折算標準。
    ４、又修正後刑法第二十八條雖將舊法之「實施」修正為「
        實行」，其中「實施」一語，涵蓋陰謀、預備、著手及
        實行之概念在內，其範圍較廣；而「實行」則著重於直
        接從事構成犯罪事實之行為，其範圍較狹；二者之意義
        及範圍已有不同，而有比較新舊法之必要。查本件被告
        丙○○分別與同案被告乙○○、吳三吉，及大陸地區人
        民甲○○等人分別共同基於使大陸地區人民非法進入臺
        灣地區及行使使公務員登載不實文書之犯意聯絡，共同
        實行犯行之情形，修正後刑法第二十八條之內容，對於
        被告並未較為有利，應依刑法第二條第一項前段，適用
        修正前刑法第二十八條論處（最高法院九十七年度臺上
        字第三七號判決意旨參照）。
    ５、按為「從舊從輕」之比較時，應就罪刑有關之共犯、未
        遂犯、想像競合犯、牽連犯、連續犯、結合犯，以及累
        犯加重、自首減輕暨其他法定加減原因（如身份加減）
        與加減例等一切情形，綜其全部罪刑之結果而為比較（
        最高法院九十五年第八次刑事庭會議決議參照）。經依
        刑法第二條第一項規定就上述綜合比較新舊法結果，依
        修正後之刑法規定處斷，均不較為有利，自均應適用其
        行為時之舊法規定處斷。另有關被告丙○○於行為時，
        刑法關於未遂犯之處罰原規定於第二十六條，修正後移
        列為第二十五條第二項，僅為體例、文字之修正，處罰
        之規定並無二致，未涉及法律變更，無須為新舊法之比
        較，應依一般法律適用原則，適用裁判時之法律，即修
        正後刑法第二十五條第二項前段減輕其刑，併此說明。
  三、按臺灣地區與大陸地區人民關係條例第七十九條第一項對
      於違反同條例第十五條第一款所定不得使大陸地區人民非
      法進入臺灣地區之處罰，旨在防止大陸地區人民非法進入
      臺灣地區，以維護臺灣地區之安全與安定；所稱「非法」
      ，自應從實質上之合法性予以判斷，凡評價上違反法秩序
      之方法，均屬「非法」。參照行政程式法第一百十九條第
      一款、第二款規定，受益人以詐欺、脅迫或賄賂方法，使
      行政機關作成行政處分者；或對重要事項提供不正確資料
      或為不完全陳述，致使行政機關依該資料或陳述而作成行
      政處分者，其信賴不值得保護。故在大陸地區通謀虛偽結
      婚，以不實之結婚證明辦理相關戶籍登記、入境等手續，
      憑以進入臺灣地區，其所持之入境許可文件雖係入出境主
      管機關所核發，形式上為合法，但因以詐欺方法而取得，
      即不具實質上之合法性，仍屬非法進入臺灣地區（最高法
      院九十四年度臺上字第一０六四號判決意旨參照）。查本
      件被告丙○○分別與同案被告乙○○、訴外人吳三吉等人
      ，以被告丙○○辦理與大陸地區人民甲○○假結婚之方式
      ，申請使大陸地區人民甲○○入境臺灣，揆諸前揭說明，
      自屬臺灣地區與大陸地區人民關係條例所稱之非法進入。
      又結婚應為結婚之登記；結婚登記，應以當事人之一方為
      申請人，戶籍法第十七條第一項、第三十五條分別定有明
      文。而申請人於申請結婚戶籍登記時，應提出證明文件，
      經戶政事務所查驗後，應將受理登記資料登錄於電腦系統
      ，戶籍法施行細則第十三條、第十七條亦定有明文。是關
      於結婚戶籍登記，戶政機關僅有形式審查權而無實質審查
      權，此觀戶籍法第七十六條「申請人故意為不實之申請或
      有關機關、學校、團體、人民故意提供戶政機關不實之資
      料者，處新臺幣九千元以下罰鍰」之規定自明，故倘申請
      人明知無結婚之實，卻使戶政機關公務員為結婚之登記，
      自應構成刑法第二百十四條之使公務員登載不實公文書罪
      。查本件被告丙○○貪圖得以免費到大陸地區遊玩，及由
      同案被告乙○○承諾會給予二萬元之報酬，而同意前往配
      合辦理假結婚事宜，使大陸地區人民即被告甲○○得以順
      利進入臺灣地區，但同案被告甲○○事後並未入境臺灣地
      區，核被告丙○○此部分所為，係違反修正前臺灣地區與
      大陸地區人民關係條例第十五條第一款規定，應依同條例
      第七十九條第三項、第一項使大陸地區人民非法進入臺灣
      地區罪處斷，公訴意旨漏未論未遂部分，尚有未恰。另被
      告丙○○與同案被告乙○○一同辦理不實結婚登記後，持
      相關文件向戶政事務所行使，使該等公務員登載不實，核
      被告丙○○此部分所為，則係犯刑法第二百十六條、第二
      百十四條之行使使公務員登載不實文書罪。被告丙○○就
      上開使大陸地區人民非法進入臺灣地區部分之犯行，與同
      案被告乙○○間，及就行使使公務員登載不實文書部分犯
      行，與同案被告乙○○、甲○○間，各有犯意聯絡及行為
      分擔，皆為共同正犯。被告丙○○使公務員登載不實之低
      度行為，為嗣後行使之高度行為所吸收，不另論罪。被告
      丙○○所違反上開使大陸地區人民非法進入臺灣地區未遂
      罪及行使使公務員登載不實文書罪間，有方法目的之牽連
      關係，應依修正前刑法第五十五條牽連犯之規定，從較重
      之使大陸地區人民非法進入臺灣地區未遂罪處斷。被告丙○○與同案被告乙○○均已著手上開犯行之實施，惟未生
      犯罪之結果，為未遂犯，爰依刑法第二十五條第二項規定
      ，均按既遂犯之刑度減輕其刑。爰審酌被告丙○○為圖同
      案被告乙○○所承諾之利益，而配合以假結婚方式欲使大
      陸地區人民非法進入臺灣地區之犯罪動機、目的、手段，
      及所為影響國家對於戶政、管理大陸人士來臺事務及流動
      人口正確性，對社會治安及善良風俗造成隱藏潛在之危險
      ，本案被告甲○○未進入臺灣地區即為警查獲，及被告丙○○犯後坦承犯行之態度等一切情狀，量處如主文所示之
      刑，並諭知易科罰金之折算標準。又中華民國九十六年罪
      犯減刑條例業於九十六年七月四日公佈，並於同年十六日
      施行，被告丙○○就上開於九十一年至九十二年間申請使
      大陸地區女子甲○○非法入境臺灣地區未遂之犯行之犯罪
      時間係在九十六年四月二十四日以前，所涉罪名與宣告刑
      符合該條例第二條第三款規定，亦無該條例第三條所列不
      予減刑之情形，爰依同條例第七條之規定，減其宣告刑二
      分之一，並諭知易科罰金折算標準。至於被告丙○○與同
      案被告甲○○之大陸地區結婚公證書，並未扣案，為免執
      行困難，故不另為沒收之諭知，附此說明。
據上論斷，應依刑事訴訟法第二百七十三條之一第一項、二百九
十九條第一項前段，臺灣地區與大陸地區人民關係條例第七十九
條第三項、第一項，刑法第十一條前段、第二十八條（修正前）
、第二百十六條、第二百十四條、第二十五條第二項、第五十五
條（修正前），刑法施行法第一條之一，中華民國九十六年罪犯
減刑條例第二條第一項第三款、第七條，判決如主文。
本案經檢察官黃信勇到庭執行職務。
中    華    民    國    99    年    1     月    26    日
                  刑事第四庭  法  官  程克琳
以上正本證明與原本無異。
如不服本判決應於收受本判決後10日內向本院提出上訴書狀，並
應敘述具體理由。其未敘述上訴理由者，應於上訴期間屆滿後20
日內向本院補提理由書狀（均須按他造當事人之人數附繕本）「
切勿逕送上級法院」。
                              書記官  康紀媛
中    華    民    國    99    年    1     月    26    日
【附錄本案論罪科刑法條】
92年10月29日修正前之臺灣地區與大陸地區人民關係條例第79條
第3項、第1項：
違反第十五條第一款規定者，處五年以下有期徒刑、拘役或科或
併科新台幣五十萬元以下罰金。
以犯前項之罪為常業者，處一年以上七年以下有期徒刑，得併科
新台幣一百萬元以下罰金。
第一項之未遂犯罰之。
92年10月29日修正前之臺灣地區與大陸地區人民關係條例第15條
：
左列行為不得為之：
一  使大陸地區人民非法進入臺灣地區。
二  招攬臺灣地區人民未經許可使之進入大陸地區。
三  使大陸地區人民在臺灣地區從事未經許可或與許可目的不符
    之活動。
四  僱用或留用大陸地區人民在臺灣地區從事未經許可或與許可
    範圍不符之工作。
五  居間介紹他人為前款之行為。
刑法第216條：
（行使偽造變造或登載不實之文書罪）
行使第210 條至第215 條之文書者，依偽造、變造文書或登載不
實事項或使登載不實事項之規定處斷。
刑法第214條：
（使公務員登載不實罪）
明知為不實之事項，而使公務員登載於職務上所掌之公文書，足
以生損害於公眾或他人者，處3 年以下有期徒刑、拘役或5 百元
以下罰金。

司法院資訊處製作；財團法人民間司法改革基金會備份。
